【裁判字號】    97,簡,818
【裁判日期】    980414
【裁判案由】    建築法
【裁判全文】
臺北高等行政法院判決
                                       97年度簡字第818號
原      告  甲○○
被      告  臺北縣政府工務局
代  表  人  李四川(局長)
上列當事人間因建築法事件，原告不服台北縣政府中華民國97年
10月24日北府訴決字第0970466156號( 案號：00000000號) 訴願
決定，提起行政訴訟，本院判決如下：
    主      文
原告之訴駁回。
訴訟費用由原告負擔。
    事實及理由
一、本件原告因不服被告所為新臺幣( 下同)6萬元罰鍰處分，而
    提起本件撤銷訴訟，因其金額在20萬元以下，依行政訴訟法
    第229 條第1 項第2 款、第2 項規定及司法院民國92年9 月
    17日(92)院台廳行一字第23681 號令，應適用簡易訴訟程序
    ，爰不經言詞辯論，逕為判決，合先敘明。
二、事實概要︰
    原告係門牌號碼臺北縣中和市○○路○段122號地下1層之1建
    築物之使用人，該建築物原核定用途為店鋪，迄97年5 月25
    日始經被告核准變更其使用類組為資訊休閒業，原告在該建
    築物經核准變更之前，即擅自變更用供經營資訊休閒業，而
    為臺北縣政府聯合查報小組於96年12月11日現場稽查獲悉，
    經被告審認違反建築法第73條第2 項規定，爰依同法第91條
    第1 項第1 款規定，以97年4 月25日北工使字第0970307991
    號臺北縣政府工務局行政處分書裁處6 萬元罰鍰。原告不服
    ，提起訴願，經決定駁回，遂提起本件行政訴訟。
三、原告起訴主張略以：
  (一)原告於96年初即曾委由建築師事務所申辦變更上開建築物使
    用執照事宜，因被告要求須先領得室內裝修合格證明始得申
    請變更使用執照，乃在獲取被告核發室內裝修合格證明後，
    即於97年5 月2 日提出變更使用執照用途為資訊休閒服務場
    所之申請，並據被告於同年5 月25日核發變更後之使用執照
    在案。是原告在被查報違章之前，即陸續辦理變更使用執照
    之相關事宜，且在被告通知改善之期限內辦竣變更手續，顯
    然僅屬程序不完備，不能與未曾申請，而在裁罰後，始辦理
    變更使用執照之情形同視，被告未考量此有利於原告之因素
    ，即有未當。
  (二)被告對於與原告案情相類似，甚至情節較嚴重之案件，亦有
    撤銷原裁罰之情形，何故原告應受不公平之處置，被告行政
    裁量所憑標準及比例原則為何？令人不解。是以被告所為之
    裁罰處分，顯有違行政程序法第7 條第1 項第2 款、第9 條
    及第36條之規定等語。為此訴請將訴願決定及原處分均撤銷
    。
四、被告則抗辯略以：
  (一)原告在上開建築物未經核准變更其用途為資訊休閒業之前，
    擅自供作資訊休閒服務場所使用，其違章之行政責任即已成
    立，無法因事後已辦理補正而解免。
  (二)依行政罰法第8 條之規定，行為人不得因不知法規而免除行
    政處罰責任。況原告自承先前已委託專業之建築師事務所申
    請辦理該建築物用途之變更手續，其自應注意未經領得變更
    使用執照之前，不得為與原核定使用類組不相符之使用，且
    能注意，其竟在未取得變更用途之使用執照前，即先行違規
    使用，自難辭行政責任。
  (三)另原告雖舉被告97年1 月17日北府工使字第0970041069號函
    撤銷另案96年7 月20日北府工使字第0960440836號函行政處
    分乙節為辯，但該個案係針對行為人未改善之違規行為連續
    處罰，因違規人已在被告所定之期限內改善，被告乃撤銷對
    該違規行為人之第二次裁罰，至於第一次罰鍰之行政處分則
    仍維持，原告顯係混淆誤解，被告依法裁處並無違誤等語，
    資為抗辯，聲明求為判決駁回原告之訴。
五、按「建築物應依核定之使用類組使用，其有變更使用類組或
    有第9 條建造行為以外主要構造、防火區劃、防火避難設施
    、消防設備、停車空間及其他與原核定使用不合之變更者，
    應申請變更使用執照。但建築物在一定規模以下之使用變更
    ，不在此限。」建築法第73條第2 項定有明文。又依同法第
    91條第1 項第1 款規定：「有下列情形之一者，處建築物所
    有權人、使用人、機械遊樂設施之經營者新臺幣6 萬元以上
    30萬元以下罰鍰，並限期改善或補辦手續，屆期仍未改善或
    補辦手續而繼續使用者，得連續處罰，並限期停止其使用。
    必要時，並停止供水供電、封閉或命其於期限內自行拆除，
    恢復原狀或強制拆除：一、違反第73條第2 項規定，未經核
    准變更使用擅自使用建築物者。」
六、經查：原告係門牌號碼台北縣中和市○○路○ 段122 號地下
    1 層之1 建築物之使用人，該建築物原始使用執照核定用途
    為店鋪類組，迄97年5 月25日始經被告核准變更其類組為資
    訊休閒服務場所( Ｄ-1) ，而原告在核准變更之前，即在該
    處所擺置46台電腦供不特定人玩網路遊戲以經營資訊休閒服
    務業( 俗稱網咖) ，經被告所屬聯合查報小組於96年12月11
    日當場查悉等情，為原告所不爭執，並有卷附臺北縣政府工
    務局84中使字第279 號使用執照存根及玖柒中變使字第零玖
    柒號變更使用執照暨臺北縣政府聯合查報小組稽查違規商業
    活動現場紀錄表等件影本可稽( 分見本院卷第66頁、第76頁
    及第70頁) ，堪認屬實。
七、原告雖主張渠在被查報違章之前，已著手申辦室內裝修合格
    證明事宜，該事宜亦屬變更使用執照之相關程序，且原告亦
    在被告通知改善之期限內辦竣變更手續，顯然僅屬程序不完
    備，不能與未曾申請同視，被告未考量此情況，逕以裁罰，
    自有違行政程序法第7 條第1 項第2 款、第9 條及第36條之
    規定云云。然建築物應依核定之使用類組使用，未經核准變
    更使用前，不得擅自變更使用，已據建築法第73條第2 項前
    段及第91條第1 項第1 款規定甚明。則原告一旦未經核准變
    更建築物之使用類組為資訊休閒服務場所，而變更使用，其
    違章之行政責任即行成立，並不因其先前已否提出變更申請
    或事後有無補正，而受影響。是以被告據以按章裁罰，難認
    有何違反行政程序法第7 條第1 項第2 款、第9 條或第36條
    規定之情事，原告上開主張尚屬無據，不能採取。
八、綜上所述，本件原告確有違反建築法第73條第2 項規定之行
    為，被告依同法第91條第1 項第1 款規定，處以罰鍰6 萬元
    ，於法核無違誤之處，訴願決定予以維持，並無不合，原告
    訴請求撤銷，為無理由，應予駁回。
九、至於本件原告就被告處理其他違章個案適法性之質疑，核與
    判認其本人之違章行政責任是否成立及原處分適用法律有無
    違誤，均不具任何關連性。是以兩造就此部分事實所為之攻
    擊防禦方法，自無審究之必要，附此敘明。
據上論結，本件原告之訴為無理由，爰依行政訴訟法第233條第1
項、第98條第1項前段，判決如主文。
中    華    民    國    98    年     4    月   14     日
                    臺北高等行政法院第二庭
                                    法  官  蔡  紹  良
上為正本係照原本作成。
本件以訴訟事件所涉及之法律見解具有原則性者為限，始得於本
判決送達後20日內向本院提出上訴狀並表明上訴理由，如已於本
判決宣示後送達前提起上訴者，應於判決送達後20日內補具上訴
理由（均按他造人數附繕本），且經最高行政法院許可後方得上
訴。
中    華    民    國    98    年     4    月   14     日
                                    書記官  林  俞  文


司法院資訊處製作；財團法人民間司法改革基金會備份。
